ACORDAO-COMPLETO-2461815

ACÓRDÃO 8693/2021 ATA 20/2021 - PRIMEIRA CÂMARA

VISTOS, relatados e discutidos estes autos de Aposentadoria, os Ministros do Tribunal de Contas da União, reunidos em Sessão da 1ª Câmara, ante as razões expostas pelo Relator, e com fundamento nos arts. 1º, inciso V, e 39, inciso II, ambos da Lei 8.443, de 16 de julho de 1992, c/c o art. 259, inciso II do Regimento Interno desta Corte de Contas, ACORDAM em:
9.1. considerar prejudicado, por perda de objeto, o exame do ato constante da peça 6, relativo à concessão de aposentadoria de Sildoney de Almeida Tundis, com fundamento no art. 260, § 5º, do Regimento Interno desta Corte de Contas;
9.2. considerar ilegais os atos constantes das peças 3 a 5, relativos às aposentadorias de Heliton Fernandes Pinheiro, Marlize Napólis de Mello e Ubiraci Santana da Silva Bomfim, negando-lhes o correspondente registro, nos termos do art. 260, § 1º, do Regimento Interno desta Corte de Contas; 
9.3. dispensar o ressarcimento das importâncias recebidas indevidamente de boa-fé, com fulcro na Súmula 106, desta e. Corte de Contas;
9.4. determinar ao órgão de origem que:
9.4.1. comunique aos interessados o inteiro teor deste Acórdão, com fundamento nos arts. 71, inciso IX, da Constituição Federal e 262 do Regimento Interno desta Corte de Contas, no prazo de 15 (quinze) dias, contados a partir da ciência da presente deliberação, e, após, faça cessar os pagamentos decorrentes dos atos ora impugnados, sob pena de responsabilidade solidária da autoridade administrativa omissa;
9.4.2. alerte os Srs. Heliton Fernandes Pinheiro, Marlize Napólis de Mello e Ubiraci Santana da Silva Bomfim, no sentido de que o efeito suspensivo proveniente da interposição de eventuais recursos, caso não providos, não os exime da devolução dos valores indevidamente percebidos após a notificação;
9.4.3. envie a esta Corte de Contas, no prazo de 30 (trinta) dias, por cópia, comprovante de que os interessados tiveram ciência desta deliberação; 
9.4.4. relativamente à parcela de quintos incorporada pelo exercício de função comissionada entre 8/4/1998 e 4/9/2001 constante dos atos de Marlize Napólis de Mello e Ubiraci Santana da Silva, promova, conforme o caso, a modulação estabelecida pelo STF no âmbito do RE 638.115/CE, comunicando a este Tribunal as providências adotadas, a teor dos arts. 262, caput, do Regimento Interno e 8º, caput, da Resolução 206/2007; 
9.4.5. emita, no prazo de 30 (trinta) dias, com fundamento nos arts. 262, caput e § 2º, do Regimento Interno e 19, § 3º, da Instrução Normativa 78/2018, novo ato de aposentadoria de Heliton Fernandes Pinheiro livre da irregularidade ora apontada para oportuna deliberação desta Corte de Contas;  
9.5. dar ciência desta deliberação ao Tribunal Regional do Trabalho da 11ª Região/AM e RR;
9.6. determinar à Sefip que:
9.6.1. acompanhe o cumprimento das determinações elencadas nos itens 9.4.1 a 9.4.5 deste Acórdão; e
9.6.2. arquive os autos, cumpridos os termos deste Acórdão.

Pessoal: Atos de Aposentadoria da unidade emissora Tribunal Regional do Trabalho da 11ª Região/AM e RR, enviados ao TCU pela unidade de controle interno SETOR DE CONTROLE INTERNO - TRT/AM - JT para fins de análise e julgamento.

Primeira Câmara

Tribunal Regional do Trabalho da 11ª Região/AM e RR.

3. Interessados: Heliton Fernandes Pinheiro (CPF XXX.230.722-XX); Marlize Napólis de Mello (CPF XXX.493.402-XX); Sildoney de Almeida Tundis (CPF XXX.311.201-XX); Ubiraci Santana da Silva Bomfim ( CPF XXX.098.792-XX).

13.1. Ministros presentes: Walton Alencar Rodrigues (Presidente), Benjamin Zymler, Vital do Rêgo e Jorge Oliveira.
13.2. Ministro-Substituto presente: Augusto Sherman Cavalcanti (Relator).

ACORDAO-COMPLETO-2518988

Acórdão 18941/2021 - Primeira Câmara

AUGUSTO SHERMAN

Cuidam os presentes autos de aposentadorias concedidas pelo Tribunal Regional do Trabalho da 11ª Região/AM e RR, conforme os termos constantes das peças 3-6, cujos atos foram encaminhados ao Tribunal por intermédio do Sistema e-Pessoal, na forma do art. 2º e 4º da Instrução Normativa TCU 78/2018. 
2.		A unidade técnica, ao analisar os fundamentos legais da concessão bem como as informações prestadas pelo órgão do controle interno, lavrou a instrução vista à peça 8, adiante parcialmente transcrita, com eventuais ajustes de forma:
		" (...) 
Exame das Constatações
9.	Ato: 119879/2019 - Interessado: HELITON FERNANDES PINHEIRO - CPF: XXX.230.722-XX
9.1.	Parecer do Controle Interno: considerar o ato Legal com esclarecimentos. Justificativa:  Cumpre esclarecer que o presente ato está sendo enviado sem que este Setor de Controle Interno tenha tido acesso à Certidão de Tempo de Serviço/Contribuição, emitida pelo INSS, a qual certifica a averbação do tempo celetista.  Por fim, no que tange a questão temporal, este setor entendeu que o servidor cumpriu o referido requisito, visto que trabalhou/contribuiu por 12.968 dias (35 anos, 6 meses e 13 dias) , somente neste TRT-11. 
9.2.	Constatações e análises: 
9.2.1.	Houve o registro de pelo menos uma rubrica com 'Denominação para análise pelo TCU = Vantagem de caráter pessoal (5145 -  OPÇÃO FC - PROVISÓRIO (Vantagem de caráter pessoal - Art. 193, Lei nº 8.112/90) - R$ 1.019,17) .
a.	Justificativa do Gestor de Pessoal: Não há. Verificação efetuada no âmbito do TCU.
b.	Análise do Controle Interno:  Não há. Verificação efetuada no âmbito do TCU.
c.	Análise da unidade técnica (Sefip/TCU) : Concessão da vantagem de opção que trata o art. 2º da Lei 8.911/1994, o que proporcionou acréscimo aos proventos de aposentadoria em relação a última remuneração da atividade, assim como em virtude de não haver incidência de contribuição previdenciária na atividade, resultando em descumprimento do disposto no art. 40, caput e § 2º, da Constituição Federal, com redação dada pela Emenda Constitucional 20/1998.
9.2.2.	Houve o registro de pelo menos uma rubrica com 'Denominação para análise pelo TCU = Vantagem de caráter pessoal (5115 - V.P.N.I.  (QUINTOS/DÉCIMOS) - PROVISÓRIO (Vantagem de caráter pessoal - Incorporação de quintos/décimos de função) - R$ 1.567,95) .
a.	Justificativa do Gestor de Pessoal: Não há. Verificação efetuada no âmbito do TCU.
b.	Análise do Controle Interno:  Não há. Verificação efetuada no âmbito do TCU.
c.	Análise da unidade técnica (Sefip/TCU) :
A concessão da vantagem de quintos ou décimos está em consonância com a jurisprudência deste Tribunal e os critérios das Leis 8.911/1994 e 9.624/1998 (os períodos anteriores a 8/4/1998 são suficientes para a incorporação da vantagem de quintos) .
9.2.3.	O Controle interno emitiu parecer pela legalidade com esclarecimentos.
a.	Justificativa do Gestor de Pessoal: Não há. Verificação efetuada no âmbito do TCU.
b.	Análise do Controle Interno:  Não há. Verificação efetuada no âmbito do TCU.
c.	Análise da unidade técnica (Sefip/TCU) :
Os esclarecimentos do controle interno não interferem na análise do ato.
9.3.	O detalhamento da inconsistência acima elencada encontra-se no anexo II dessa instrução. 
9.4.	Encaminhamento do ato: 
9.4.1.	Considerar ILEGAL e recusar registro  do ato de Aposentadoria de HELITON FERNANDES PINHEIRO do quadro de pessoal do órgão/entidade Tribunal Regional do Trabalho da 11ª Região/AM e RR, com base nos arts. 71, inciso III, da Constituição Federal, 1º, inciso V, e 39, inciso II, da Lei 8.443/1992 e 260, § 1º, do Regimento Interno.
9.4.2.	Com fulcro no art. 262, caput, do Regimento Interno deste Tribunal, determinar ao órgão/entidade Tribunal Regional do Trabalho da 11ª Região/AM e RR que: 
a.	dê ciência, no prazo de quinze dias, contados da notificação, do inteiro teor desta deliberação ao interessado, alertando-o de que o efeito suspensivo proveniente da interposição de eventuais recursos junto ao TCU não o exime da devolução dos valores percebidos indevidamente, caso o recurso não seja provido.
b.	promova a exclusão, no prazo 15 (quinze) dias, contados a partir da ciência desta deliberação, sujeitando-se a autoridade administrativa omissa à responsabilidade solidária, da rubrica apontada em face de manifesta ilegalidade, uma vez que o seu pagamento não encontra respaldo na jurisprudência deste Tribunal.
c.	emita novo ato, livre da irregularidade ora apontada, em substituição  ao ato de Aposentadoria de HELITON FERNANDES PINHEIRO, submetendo-o à nova apreciação por este Tribunal, na forma do artigo 260, caput, também do Regimento.
d.	no prazo de trinta dias, contados da ciência da decisão, envie a este Tribunal documentos comprobatórios de que o interessado cujo ato foi impugnado está ciente do julgamento deste Tribunal.
e.	dispense a devolução dos valores indevidamente recebidos de boa-fé até a data da ciência do órgão/entidade Tribunal Regional do Trabalho da 11ª Região/AM e RR, do acórdão que vier a ser proferido, com base no Enunciado 106 da Súmula da Jurisprudência do TCU.
10.	Ato: 47114/2020 - Interessado: MARLIZE NAPOLIS DE MELLO - CPF: XXX.493.402-XX
10.1.	Parecer do Controle Interno: considerar o ato Legal com esclarecimentos. Justificativa:  Cumpre esclarecer que o presente ato está sendo reenviado a este Tribunal em 25/06/2020, por determinação constante no item 3, do Ofício-Circular n. 001/2020-TCU/Sefip, de 30/4/2020. Esclareço, ainda, que o ato em questão, embora tenha sido reenviado no e-Pessoal, já havia sido enviado no SISAC e com a devida apreciação do Controle Interno, à época. 
10.2.	Constatações e análises: 
10.2.1.	Houve o registro de pelo menos uma rubrica com 'Denominação para análise pelo TCU = Vantagem de caráter pessoal (49 - VPNI-VANT.PES.L-9527 (DECIMOS) INATIVOS (Vantagem de caráter pessoal - Incorporação de quintos/décimos de função) - R$ 1.254,36) .
a.	Justificativa do Gestor de Pessoal: Não há. Verificação efetuada no âmbito do TCU.
b.	Análise do Controle Interno:  Não há. Verificação efetuada no âmbito do TCU.
c.	Análise da unidade técnica (Sefip/TCU) :
É ilegal a concessão da vantagem de quintos em razão do exercício de funções comissionadas após o advento da Lei 9.624/1998.
10.2.2.	Houve o registro de pelo menos uma rubrica com 'Denominação para análise pelo TCU = Vantagem de caráter pessoal (49 - VPNI-VANT.PES.L-9527 (DECIMOS) INATIVOS (Vantagem de caráter pessoal - Incorporação de quintos/décimos de função) - R$ 596,89) .
a.	Justificativa do Gestor de Pessoal: Não há. Verificação efetuada no âmbito do TCU.
b.	Análise do Controle Interno:  Não há. Verificação efetuada no âmbito do TCU.
c.	Análise da unidade técnica (Sefip/TCU) :
É ilegal a concessão da vantagem de quintos em razão do exercício de funções comissionadas após o advento da Lei 9.624/1998.
10.2.3.	Ato e-Pessoal em substituição a ato Sisac devolvido de acordo com comunicado da presidência do TCU.
a.	Justificativa do Gestor de Pessoal: Não há. Verificação efetuada no âmbito do TCU.
b.	Análise do Controle Interno:  Não há. Verificação efetuada no âmbito do TCU.
c.	Análise da unidade técnica (Sefip/TCU) : Ato em substituição a ato SISAC devolvido com entrada original no TCU na data de 25/5/2016.
10.3.	O detalhamento da inconsistência acima elencada encontra-se no anexo II dessa instrução. 
10.4.	Encaminhamento do ato: 
10.4.1.	Considerar ILEGAL e recusar registro  do ato de Aposentadoria de MARLIZE NAPOLIS DE MELLO do quadro de pessoal do órgão/entidade Tribunal Regional do Trabalho da 11ª Região/AM e RR, com base nos arts. 71, inciso III, da Constituição Federal, 1º, inciso V, e 39, inciso II, da Lei 8.443/1992 e 260, § 1º, do Regimento Interno.
10.4.2.	Com fulcro no art. 262, caput, do Regimento Interno deste Tribunal, determinar ao órgão/entidade Tribunal Regional do Trabalho da 11ª Região/AM e RR que: 
a.	dê ciência, no prazo de quinze dias, contados da notificação, do inteiro teor desta deliberação ao interessado, alertando-o de que o efeito suspensivo proveniente da interposição de eventuais recursos junto ao TCU não o exime da devolução dos valores percebidos indevidamente, caso o recurso não seja provido.
b.	no prazo de trinta dias, contados da ciência da decisão, envie a este Tribunal documentos comprobatórios de que o interessado cujo ato foi impugnado está ciente do julgamento deste Tribunal.
11.	Ato: 47360/2020 - Interessado: UBIRACI SANTANA DA SILVA BOMFIM - CPF: XXX.098.792-XX
11.1.	Parecer do Controle Interno: considerar o ato Legal com esclarecimentos. Justificativa:  Cumpre esclarecer que o presente ato está sendo reenviado a este Tribunal em 01/07/2020, por determinação constante no item 3, do Ofício-Circular n. 001/2020-TCU/Sefip, de 30/4/2020. Esclareço, ainda, que o ato em questão, embora tenha sido reenviado no e-Pessoal, já havia sido enviado no SISAC e com a devida apreciação do Controle Interno, à época. 
11.2.	Constatações e análises: 
11.2.1.	Houve o registro de pelo menos uma rubrica com 'Denominação para análise pelo TCU = Vantagem de caráter pessoal (49 - VPNI-VANT.PES.L-9527 (DECIMOS) INATIVOS (Vantagem de caráter pessoal - Incorporação de quintos/décimos de função) - R$ 313,59) .
a.	Justificativa do Gestor de Pessoal: Não há. Verificação efetuada no âmbito do TCU.
b.	Análise do Controle Interno:  Não há. Verificação efetuada no âmbito do TCU.
c.	Análise da unidade técnica (Sefip/TCU) :
É ilegal a concessão da vantagem de quintos em razão do exercício de funções comissionadas após o advento da Lei 9.624/1998.
11.2.2.	Houve o registro de pelo menos uma rubrica com 'Denominação para análise pelo TCU = Vantagem de caráter pessoal (49 - VPNI-VANT.PES.L-9527 (DECIMOS) INATIVOS (Vantagem de caráter pessoal - Incorporação de quintos/décimos de função) - R$ 1.697,32) .
a.	Justificativa do Gestor de Pessoal: Não há. Verificação efetuada no âmbito do TCU.
b.	Análise do Controle Interno:  Não há. Verificação efetuada no âmbito do TCU.
c.	Análise da unidade técnica (Sefip/TCU) :
É ilegal a concessão da vantagem de quintos em razão do exercício de funções comissionadas após o advento da Lei 9.624/1998.
11.2.3.	No tempo calculado para fins de anuênio foram computados períodos não contínuos.
a.	Justificativa do Gestor de Pessoal: Não há. Verificação efetuada no âmbito do TCU.
b.	Análise do Controle Interno:  Não há. Verificação efetuada no âmbito do TCU.
c.	Análise da unidade técnica (Sefip/TCU) : Para fins de anuênios, considerou-se apenas o período laborado no cargo em que se deu a aposentadoria, conforme datas constantes do ato.
11.2.4.	Ato e-Pessoal em substituição a ato Sisac devolvido de acordo com comunicado da presidência do TCU.
a.	Justificativa do Gestor de Pessoal: Não há. Verificação efetuada no âmbito do TCU.
b.	Análise do Controle Interno:  Não há. Verificação efetuada no âmbito do TCU.
c.	Análise da unidade técnica (Sefip/TCU) : Ato em substituição a ato SISAC devolvido com entrada original no TCU na data de 25/5/2016.
11.3.	O detalhamento da inconsistência acima elencada encontra-se no anexo II dessa instrução. 
11.4.	Encaminhamento do ato: 
11.4.1.	Considerar ILEGAL e recusar registro  do ato de Aposentadoria de UBIRACI SANTANA DA SILVA BOMFIM do quadro de pessoal do órgão/entidade Tribunal Regional do Trabalho da 11ª Região/AM e RR, com base nos arts. 71, inciso III, da Constituição Federal, 1º, inciso V, e 39, inciso II, da Lei 8.443/1992 e 260, § 1º, do Regimento Interno.
11.4.2.	Com fulcro no art. 262, caput, do Regimento Interno deste Tribunal, determinar ao órgão/entidade Tribunal Regional do Trabalho da 11ª Região/AM e RR que: 
a.	dê ciência, no prazo de quinze dias, contados da notificação, do inteiro teor desta deliberação ao interessado, alertando-o de que o efeito suspensivo proveniente da interposição de eventuais recursos junto ao TCU não o exime da devolução dos valores percebidos indevidamente, caso o recurso não seja provido.
b.	no prazo de trinta dias, contados da ciência da decisão, envie a este Tribunal documentos comprobatórios de que o interessado cujo ato foi impugnado está ciente do julgamento deste Tribunal.
12.	Ato: 48267/2020 - Interessado: SILDONEY DE ALMEIDA TUNDIS - CPF: XXX.311.201-XX
12.1.	Parecer do Controle Interno: considerar o ato Legal com esclarecimentos. Justificativa:  Cumpre esclarecer que o presente ato está sendo reenviado a este Tribunal em 02/07/2020, por determinação constante no item 3, do Ofício-Circular n. 001/2020-TCU/Sefip, de 30/4/2020. Esclareço, ainda, que o ato em questão, embora tenha sido reenviado no e-Pessoal, já havia sido enviado no SISAC e com a devida apreciação do Controle Interno, à época. 
12.2.	Constatação e análise: 
12.2.1.	Perda de objeto 'Sisobi (Nome Servidor/Instituidor : SILDONEY DE ALMEIDA TUNDIS, CPF: XXX.311.201-XX, Data de óbito: 25/12/2020) '.
a.	Justificativa do Gestor de Pessoal: Não há. Verificação efetuada no âmbito do TCU.
b.	Análise do Controle Interno:  Não há. Verificação efetuada no âmbito do TCU.
c.	Análise da unidade técnica (Sefip/TCU) : Verifica-se, em consulta realizada nos Sistemas deste Tribunal, que a concessão de aposentadoria referente ao ato do presente processo já foi encerrada. Assim, como se trata de situação que cessou os efeitos financeiros da concessão antes de sua apreciação por esta Corte, cabe a aplicação do art. 260, § 5º do Regimento Interno do TCU. Segundo esse dispositivo, poderá ser considerado prejudicado, por perda de objeto, o exame dos atos de pessoal cujos efeitos financeiros tenham cessado antes de sua apreciação.
12.3.	O detalhamento da inconsistência acima elencada encontra-se no anexo II dessa instrução. 
12.4.	Encaminhamento do ato: 
12.4.1.	Considerar prejudicado, por perda de objeto, o exame do ato de Aposentadoria de SILDONEY DE ALMEIDA TUNDIS, com fundamento no art. 71, inciso III, da Constituição Federal, arts. 1º, inciso V, e 39, inciso II, da Lei 8.443/1992 e art. 260, § 5º, do Regimento Interno do Tribunal de Contas da União.
12.4.2.	Com fulcro no art. 262, caput, do Regimento Interno deste Tribunal, determinar ao órgão/entidade Tribunal Regional do Trabalho da 11ª Região/AM e RR que: 
a.	dê ciência, no prazo de quinze dias, contados da notificação, do inteiro teor desta deliberação ao interessado, alertando-o de que o efeito suspensivo proveniente da interposição de eventuais recursos junto ao TCU não o exime da devolução dos valores percebidos indevidamente, caso o recurso não seja provido.
b.	no prazo de trinta dias, contados da ciência da decisão, envie a este Tribunal documentos comprobatórios de que o interessado cujo ato foi impugnado está ciente do julgamento deste Tribunal.
CONCLUSÃO
13.	A abrangência e a profundidade das verificações levadas a efeito fundamentam convicção de que os atos 47360/2020, 119879/2019 e 47114/2020 podem ser apreciados pela ilegalidade, em razão das irregularidades apontadas no item Exame das Constatações desta instrução, que representam afronta à legislação e à jurisprudência de referência.
14.	Os aludidos atos deram entrada neste Tribunal há menos de cinco anos, não sendo aplicável, portanto, o procedimento de contraditório e ampla defesa determinado pelo Acórdão 587/2011-TCU-Plenário.
15.	A abrangência e a profundidade das verificações levadas a efeito fundamentam convicção de que o ato 48267/2020 pode ser considerado prejudicado por perda de objeto, nos termos do art. 260, § 5º do Regimento Interno do TCU.
PROPOSTA DE ENCAMINHAMENTO
16.	Ante o exposto, com fundamento no art. 71, inciso III, da Constituição Federal, no art. 1º, inciso V, e art. 39, incisos I e II, da Lei 8.443/1992, no art. 260 do Regimento Interno do Tribunal de Contas da União, propõe-se: 
16.1.	Considerar ILEGAIS e recusar registro  dos atos de Aposentadoria de UBIRACI SANTANA DA SILVA BOMFIM, HELITON FERNANDES PINHEIRO e MARLIZE NAPOLIS DE MELLO do quadro de pessoal do órgão/entidade Tribunal Regional do Trabalho da 11ª Região/AM e RR, com base nos arts. 71, inciso III, da Constituição Federal, 1º, inciso V, e 39, inciso II, da Lei 8.443/1992 e 260, § 1º, do Regimento Interno.
16.2.	Considerar prejudicado, por perda de objeto, o exame do ato de Aposentadoria de SILDONEY DE ALMEIDA TUNDIS, com fundamento no art. 71, inciso III, da Constituição Federal, arts. 1º, inciso V, e 39, inciso II, da Lei 8.443/1992 e art. 260, § 5º, do Regimento Interno do Tribunal de Contas da União.
16.3.	Com fulcro no art. 262, caput, do Regimento Interno deste Tribunal, determinar ao órgão/entidade Tribunal Regional do Trabalho da 11ª Região/AM e RR que: 
16.3.1.	promova a exclusão, no prazo 15 (quinze) dias, contados a partir da ciência desta deliberação, sujeitando-se a autoridade administrativa omissa à responsabilidade solidária, da rubrica apontada em face de manifesta ilegalidade, uma vez que o seu pagamento não encontra respaldo na jurisprudência deste Tribunal.
16.3.2.	dê ciência, no prazo de quinze dias, contados da notificação, do inteiro teor desta deliberação aos interessados, alertando-os de que o efeito suspensivo proveniente da interposição de eventuais recursos junto ao TCU não os exime da devolução dos valores percebidos indevidamente, caso o recurso não seja provido.
16.3.3.	no prazo de trinta dias, contados da ciência da decisão, envie a este Tribunal documentos comprobatórios de que os interessados cujos atos foram impugnados estão cientes do julgamento deste Tribunal.
16.3.4.	dispense a devolução dos valores indevidamente recebidos de boa-fé até a data da ciência do órgão/entidade Tribunal Regional do Trabalho da 11ª Região/AM e RR, do acórdão que vier a ser proferido, com base no Enunciado 106 da Súmula da Jurisprudência do TCU.
16.3.5.	emita novo ato, livre da irregularidade ora apontada, em substituição  ao ato de Aposentadoria de HELITON FERNANDES PINHEIRO, submetendo-o à nova apreciação por este Tribunal, na forma do artigo 260, caput, também do Regimento."
3.	O Ministério Público, representado pela Procuradora-Geral Cristina Machado da Costa e Silva, mediante sucinto Parecer lavrado à peça 10, anuiu à proposição da Sefip.
É o Relatório.

não há.

Procuradora-Geral Cristina Machado da Costa e Silva.

PESSOAL. APOSENTADORIA. UM ATO COM INCLUSÃO DA VANTAGEM "OPÇÃO" NOS PROVENTOS APÓS O ADVENTO DA EMENDA CONSTITUCIONAL 20/1998. INCORPORAÇÃO INDEVIDA. AFRONTA A DISPOSITIVO CONSTITUCIONAL. DOIS ATOS COM INCLUSÃO DA VANTAGEM DE QUINTOS DECORRENTES DO EXERCÍCIO DE FUNÇÕES COMISSIONADAS EM PERÍODOS POSTERIORES A 8/4/1998. NECESSIDADE DE ADEQUAÇÃO À MODULAÇÃO ESTABELECIDA PELO SUPREMO TRIBUNAL FEDERAL NO ÂMBITO DO RE 638.115. ILEGALIDADE DOS ATOS E NEGATIVA DE REGISTRO. DETERMINAÇÕES. CIÊNCIA. FALECIMENTO DE OUTRO RESPONSÁVEL. EXAME DO ATO PREJUDICADO POR PERDA DE OBJETO.

APOSENTADORIA (APOS)

Secretaria de Fiscalização de Integridade de Atos e Pagamentos de Pessoal e de Benefícios Sociais (Sefip).

Versam os presentes autos acerca de quatro atos de Aposentadoria emitidos pelo Tribunal Regional do Trabalho da 11ª Região/AM e RR.	
No mérito, a discussão se circunscreve à vantagem "opção" de que trata o art. 2º da Lei 8.911/1994, bem como à concessão da vantagem de quintos transformada em parcela compensatória em razão do exercício de funções comissionadas após o advento da Lei 9.624/1998. 
A Sefip, com a concordância do Ministério Público, propôs a ilegalidade e a negativa de registro de três atos, além de considerar prejudicado o quarto ato por perda de objeto.
Com efeito, esta Corte de Contas, lastreada em pacífica e abundante jurisprudência, tem se manifestado pela ilegalidade do pagamento da vantagem denominada "opção" sem que o servidor tenha implementado os requisitos para aposentadoria até 18/1/1995 (data de revogação do art. 193 da Lei 8.112/1990 pela Medida Provisória 831) , ou mesmo até a data de publicação da EC 20/1998 que alterou a redação do art. 40 da Constituição Federal. A ilegalidade decorre do disposto no § 2º do mencionado artigo 40 do qual se dessume que os proventos de aposentadoria e as pensões, por ocasião de sua concessão, não poderão exceder a remuneração do servidor no cargo efetivo em que se deu a aposentadoria ou que serviu de referência para a concessão da pensão. 
Esse entendimento restou consolidado a partir do Acórdão 2988/2018-TCU-Plenário da relatoria da Ministra Ana Arraes - alterou o posicionamento constante do Acórdão 2076/2005-TCU-Plenário, que admitia o pagamento da vantagem mesmo sem o incremento dos requisitos para a aposentadoria -, ao deixar assente que "os servidores (...) que tenham satisfeito os pressupostos temporais estabelecidos no art. 193 da Lei 8.112/1990 e os requisitos para aposentadoria até 18/1/1995, podem acrescer aos proventos de inatividade, deferidos com base na remuneração do cargo efetivo, o valor da função de confiança, paga pelo valor integral, ou a vantagem dos quintos/décimos/VPNI, de forma não cumulativa, em razão da vedação contida no § 2º do próprio art. 193 da Lei 8.112/1990".
Nessa mesma toada foi prolatado o Acórdão 1599/2019-TCU-Plenário da relatoria do Ministro Benjamin Zymler, mediante o qual restou firmado o entendimento de que "é vedado o pagamento das vantagens oriundas do art. 193 da Lei 8.112/1990, inclusive o pagamento parcial da remuneração do cargo em comissão ('opção') , aos servidores que implementaram os requisitos de aposentadoria após 16/12/1998, data de publicação da Emenda Constitucional 20, que limitou o valor dos proventos à remuneração do cargo efetivo no qual se deu a aposentadoria".
Assim, sob essa ótica, e tendo em vista que a aposentadoria de Heliton Fernandes Pinheiro (peça 3) passou a viger em 17/09/2019, portanto após 16/12/1998, entendo que deve ser considerada ilegal, negando-se o registro do respectivo ato concessório, por estar irregular a incorporação da função comissionada ("opção") . 
Quanto à incorporação de "quintos" o STF, no âmbito do RE 638.115/CE, ao deliberar acerca do tema, aprovou a tese de que "ofende o princípio da legalidade a decisão que concede a incorporação de quintos pelo exercício de função comissionada no período de 8/4/1998 até 4/9/2001, ante a carência de fundamento legal". Mais tarde, em sede de embargos declaratórios, modulou os efeitos dessa decisão para, primeiro, autorizar a continuidade do pagamento da parcela incorporada por força de decisão judicial passada em julgado, sem absorção e, segundo, no que tange ao pagamento dessa rubrica mediante decisão judicial não transitada em julgado ou por medida administrativa, modulou os seus efeitos de modo que, aqueles que continuam recebendo a parcela questionada, tenham o pagamento mantido até sua absorção integral por quaisquer reajustes futuros concedidos aos servidores. 
Conforme consta das peças 4 e 5, Marlize Napólis de Mello e Ubiraci Santana da Silva Bomfim ocuparam funções comissionadas em períodos posteriores ao advento da Lei 9.624/1998, cujas parcelas foram incorporadas aos seus proventos. Diante disso, apropriada a proposta de considerar ilegal referidos atos, negando-lhes o registro.
 Tendo em vista que não há nos autos informação do fundamento sob o qual se deram as incorporações, deve ser determinado ao órgão de origem, sob a ótica do RE 638.115, que promova o destaque da parcela de quintos incorporada pelo exercício de função comissionada entre 8/4/1998 e 4/9/2001, transformando-a em "Parcela Compensatória" a ser absorvida por quaisquer reajustes futuros, na hipótese de decisão administrativa ou de sentença judicial não transitada em julgado; no caso de sentença judicial já passada em julgado, os pagamentos deverão ser mantidos sem qualquer modulação.
Consigno, ainda, que os atos de peças 3-5 deram entrada nesta Corte de Contas em prazo inferior a cinco anos, não sendo aplicável, portanto, a nova orientação do STF consubstanciada no RE 636.553/RS. Aplica-se, por fim, o Enunciado 106 da Súmula de Jurisprudência deste Tribunal quanto ao ressarcimento das importâncias indevidamente recebidas de boa-fé, até a data do conhecimento desta deliberação.  
Em relação ao ato constante da peça 6, constatado o falecimento de Sildoney de Almeida Tundis em 25/12/2020, conforme registrado pelo Controle Interno, resta configurada a hipótese de aplicação do art. 260, § 5º, do Regimento Interno desta Casa, no sentido de considerar o exame do ato prejudicado por perda de objeto, uma vez cessados seus efeitos financeiros.
		Ex positis, acolhendo a proposição da unidade técnica a que anuiu o Ministério Público, manifesto-me por que o Tribunal aprove o acórdão que ora submeto à deliberação deste Colegiado. 
TCU, Sala das Sessões, em 1 de junho de 2021.
AUGUSTO SHERMAN CAVALCANTI 
Relator